臺灣臺北地方法院民事判決　　　　　　　92年度訴字第2472號
原　　　告　丁○○
訴訟代理人　劉祥墩律師
複代理人　　邱耀德律師
被　　　告　甲○○
訴訟代理人　張立業律師
複代理人　　王世豪律師
上列當事人間請求侵權行為損害賠償等事件，本院於中華民國94
年3月9日言詞辯論終結，判決如下：
    主      文
原告之訴及假執行之聲請均駁回。
訴訟費用由原告負擔。
    事實及理由
一原告起訴主張：於民國89年7月間，設於台北縣新店市之景文
  技術學院（下稱景文技術學院），因其董事長即訴外人張萬利
  個人財務調度失靈，導致學校資金出現缺口，原告因與張萬利
  熟識乃同意挹注資金予景文技術學院，惟因景文技術學院董事
  會所提財務改善計劃不符教育部之要求，教育部乃於90年3月6
  日發文解除景文學院董事會權董事之職權。詎被告為求掌握董
  事會，竟多次散布損害原告名譽之不實事項如下：
  (一)於90年3月30日於聯合晚報記者訪問之際陳稱：「張萬利掏
    空150億，丁○○是白手套」、「丁○○找了3名『兄弟』來
    台南找我．．．見恐嚇不成．．．」、「他（即原告）開設
    地下錢莊，張萬利找他作白手套，意在排除所有債權人，所
    以他才會派兄弟到台南威脅、恐嚇我」、「他（即原告）的
    第4個與第5個姨太太分別是景文高中的董事」。
  (二)於90年4月10日立法院舉行記者會陳稱：「陳鍚南曾多次打
    電話騷擾、恐嚇他，還派3位『朋友』到台南找他的太太施
    壓，行徑相當囂張」、「去年6月25日張萬利父子約他到景
    文辦理校務交接，但他到場時，張萬利之子丙○卻帶著據稱
    為景文股東的丁○○到場，軟硬兼施要求共享經營權。會中
    還有一些年輕人拿雪茄給丁○○，就像電視中的一些情節般
    ，當時他就感覺情況不對，學校可能會淪為黑道治校」、「
    曾志朗曾親口告訴他，為了景文案，『有一位陳先生打電話
    給我，語帶恐嚇，要我辦我的一位科長』」。
  (三)於90年4月10日、11日於自由時報記者訪問之際稱：「教育
    部高層與人串通、丁○○和張萬利聯手詐騙他，且欲以黑道
    手法解決經營權之爭」、「去年6月底原定辦理董事職務移
    交，此時不具董事身份的丁○○才出面介入，他不認識陳，
    後來陳叫了三友人到台南縣家扶中心找他，因他不在，由其
    妻和在場的縣府社會局長蔡文龍約至局長室商談，但無結果
    。後來丁○○即找台南縣副議長吳健保居中協調，丁○○帶
    了十多人南下，語帶威脅要求放棄經營權，期間陳並屢次打
    電話騷擾他」、「他（即被告）指出，之後丁○○不斷以電
    話『騷擾』，又找吳健保施壓，後來吳介紹林明義來幫他；
    而他找林明義則是因丁○○到台南時帶了3位『年輕朋友』
    ，令他心生恐懼」。
    被告前揭所言均非事實，已嚴重影響社會對原告之評價，爰
    依民法第184條第1項、第195條之規定訴請被告為回復名譽
    之適當處分，並給付非財產上之損害賠償等情。並聲明：(一)
    被告應將如附件所示道歉啟事及本件最後事實審判決主文及
    事實欄，以十全批之篇幅登在中國時報、自由時報、聯合晚
    報第一版下半頁一日。(二)被告應給付原告新台幣（下同）2,
    500,000元及自92年3月28日追加聲明狀送達翌日起至清償日
    止，按週年利率5%計算之利息。(三)願供擔保請准宣告假執行
    。
二被告則以：原告所主張之報導內容均為被告接受記者採訪時被
  動陳述，且被告就景文案所發表之相關言論，係基於個人親身
  經歷、或在具備相當實據佐證之情況下所為，有相當理由確信
  其言論內容與事實相符，並與公共利益顯有重大關聯，自不成
  立侵權行為等語，資為抗辯。並聲明：(一)原告之訴及假執行之
  聲請均駁回。(二)如受不利判決，願供擔保請准宣告免為假執行
  。
三本件原告主張被告在前揭時點發表上開言論，業據提出聯合晚
  報、中國時報、自由時報、自立晚報為證（見本院卷(一)第7至
  12頁），被告固不否認曾於記者採訪時就景文案陳述意見，惟
  以前開情詞置辯。茲就兩造爭執析述如下：
  (一)按因故意或過失不法侵害他人之權利者，負損害賠償責任；
    不法侵害他人之名譽，或不法侵害其他人格法益而情節重大
    者，被害人雖非財產上之損害，亦得請求賠償相當之金額。
    其名譽被侵害者，並得請求回復名譽之適當處分，民法第
    184條第1項前段、第195條第1項定有明文。次按侵權行為成
    立要件，除行為人主觀上應具故意過失與責任能力，客觀上
    應有侵權行為及造成他人名譽受損結果，行為與結果間並應
    有因果關係外，行為人之行為尚須為不法，始足當之。是倘
    行為人在主觀上並無毀損他人名譽之故意，或有合理之確信
    足認其所述內容為真實者，亦應認其並無過失。又如係基於
    合法權利行使，縱造成他人名譽權受損，仍足以阻卻不法，
    此觀諸民法第184條侵權行為構成要件自明。至所謂得為阻
    卻不法之原因，如合法權利之行使，包括正當防衛、緊急避
    難、自助行為等是，行為人之行為是否得以阻卻不法，應依
    利益衡量及價值判斷、法律秩序等一切情事以為綜合判斷。
    再言論自由為憲法所保障之基本權，具有客觀法價值，對可
    受公評之公共議題為適當評論者，亦屬正當權利行使，即得
    直接或間接援引此項基本人權，以阻卻不法。而所謂「可受
    公評之事」，依事件之性質與影響，應受公眾為適當之評論
    ，至於是否屬可受公評之事，應就具體事件，以客觀之態度
    、社會公眾之認知及地方習俗等認定之，一般而言，凡涉及
    國家社會或多數人利益者，皆屬之；又所謂適當之評論，即
    其評論中肯、不偏激，未逾必要之範圍。
  (二)關於被告指摘原告是張萬利掏空景文之白手套，開設地下錢
    莊部分：
    1.證人即景文技術學院代理主任秘書吳威志在原告向台灣台
      北地方法院檢察署（下稱台北地檢署）對被告提起妨害名
      譽告訴之偵查案件（下稱偵查案件）中證稱：伊係於89年
      7月間，聽說有關原告經營地下錢莊之事，那是在原告來
      過學校後，聽到教育部查帳查到幾張空白支票，又聽到原
      告拿出2億多元的支票要學校支付，才聽到此種傳言等語
      （見本院依被告聲請調閱台北地檢署92年度偵續一字第
      144號偵查案卷，下稱偵續一字卷第109頁）。證人即台北
      市私立景文高級中學（下稱景文高中）校長胡樹斌在偵查
      案件亦證稱：89年6月原告表示其要來接辦學校，7月1日
      董事改選，原告、被告各占有數席，當時學校支票及大、
      小章由丙○交給原告，7月4日收了學生的雜費400多萬元
      ，所以請原告來存入景文高中的帳戶，中間學校有向原告
      請款500多萬元的鐘點費及1000多萬元的薪水，這部分的
      錢有給學校，至於景文高中帳戶內多少錢伊不清楚，因董
      事會改組不合法，原告在10月間將存摺還給學校，帳戶內
      幾乎沒什麼錢，原告還幫學校墊了690萬，其向學校收2分
      半利息共600多萬元，學校已還原告了等語（見本院依被
      告聲請調閱台北地檢署92年度偵續字第171號偵查案卷，
      下稱偵續字卷第64頁正面、背面）。足見被告指摘原告歸
      還景文高中存摺時，該帳戶幾無存款，且原告借貸1500餘
      萬元予景文高中，並收取高達2分半利息等語，並非子虛
      烏有。
    2.被告於90年3月30日聯合晚報記者進行專訪時，認張萬利
      簽發予原告之22張、面額共計660,000,000元空白支票，
      係虛偽債權，原告有充任張萬利白手套之嫌。此有當日聯
      合晚報第3版記載：「甲○○．．．指張萬利一手導演虧
      空了150億元，丁○○充任『白手套』，並開了22張空白
      支票給丁○○．．．開支6億6000萬元，且經法院公證，
      結果變成『假債權』、真公證」等語可稽（見本院卷(一)第
      7頁）。而張萬利因景文弊案分別涉嫌行賄、掏空景文學
      校資產，業經台北地檢署檢察官以90年度偵字第3302、第
      59 13、第11411、第13930號提起公訴在案，且被告亦提
      出本院新店簡易庭核發之支付命令及本票強制執行裁定清
      單（合計21件，票面面額總計672,715,601元）為證（見
      本院卷(一)第65頁），原告亦不爭執曾其本院聲請對景文技
      術學院核發支付命令及本票強制執行裁定，雖其中部分聲
      請業已撤回，惟已堪認被告向聯合晚報記者陳述此部分言
      論，非無憑據。
    3.再依台北市政府89年12月8日府教2字第8910650100號函所
      載，張萬利確曾於89年6月25日簽署授權書，授權丙○代
      表張萬利與原告簽署有關借款事宜之一切文件，並於同年
      6月30日簽署授權書同意原告掌管學校有關銀行一切金融
      機構之存摺及印章等情（見本院卷(一)第60頁）。另參諸景
      文高中第7屆第9次董事會會議紀錄所載，景文高中董事會
      係於89年7月1日始行改選（見本院卷(二)第264、265頁），
      足認張萬利於原告取得董事身分前，已私下授權同意原告
      掌管景文學校有關金融機構之存摺、印章。
    4.準此，本件被告根據原告將存摺歸還景文高中時之存款餘
      額、原告與景文高中及景文技術學院間之鉅額借貸關係與
      高達2分半之利息、張萬利於原告擔任董事前即私下同意
      將學校存摺與印章交與原告等事證，並參酌張萬利掏空景
      文高中、景文技術學院資產之弊案，以及原告曾持多張票
      據向景文技術學院聲請核發支付命令或本票強制執行裁定
      等情，認原告可能為張萬利掏空景文之白手套，係依據自
      己所得之事證加以判斷後認為應屬真實，始在大眾傳播媒
      體前陳述，其主觀上應無妨害原告名譽之故意或過失，且
      被告此部分陳述若為事實，均涉及社會囑目之景文高中、
      景文技術學院資產掏空弊案，顯與公共利益有重大關連。
  (三)關於被告指摘原告找黑道恐嚇部分：
    1.證人即台南縣社會局局長蔡文龍在偵查案件中證稱：原告
      於89年6、7月間曾指示3位姓名年籍不詳之人南下至被告
      位於台南縣新營市之居所，欲與被告商談有關景文技術學
      院及景文高中之事，當時被告太太害怕而找伊，伊即和那
      3人約在社會局辦公室，那3人說宜蘭陳先生要他們過來談
      景文的事，伊當時感覺那3人的口氣、態度不是來談事情
      等語（見偵續字卷第15頁正面）。證人即台南縣議會副議
      長吳健保在偵查案件中亦證稱：原告當時透過一位社會人
      士打電話給伊，說被告很惡劣，學校要賣給被告，被告不
      買，要向被告買，被告不賣，說其等在社會局局長那裡談
      過，伊因不認識被告，所以透過蔡局長找被告，和原告約
      在伊服務處，而約見面時間之前，伊已透過蔡局長問被告
      是否願意買或賣學校之股份，經被告同意說好，伊才幫他
      們的忙。相約當天原告方面開了3部車下來，有十幾人，
      那些人我無法下評語，但不是會計師、律師，當時原告對
      被告講話很兇，叫被告拿3000萬出來付教師薪水，說原告
      要當景文董事長，要被告支持他，還說被告如果不拿3000
      萬出來，張萬利掏空資產的事會爆發出來，原告並語帶威
      脅要被告放棄經營權，因原告當時講的和電話內講的不一
      樣，伊即請被告不要支付3000萬，大家不歡而散等語明確
      （見偵續字卷第15頁背面、第16頁正面、背面）。足證被
      告此部分之指摘，確係其個人之親身經歷，而景文高中、
      景文技術學院之經營權，涉及全校教師之工作權及全體學
      生之受教權，當非僅涉私德而與公共利益無關。
    2.證人吳威志在偵查案件中復證稱：89年6月底，學校來了
      很多人，有原告、創辦人、被告及會計師，大部份均是穿
      西裝的，有很多人伊都不認識，當時說實在有一點害怕，
      因為張萬利治校嚴格，且原告感覺像老大哥，又帶來很多
      人；當時張萬利事件爆發後，都是伊對外面對媒體，伊還
      記得當時原告有打電話告訴伊，說景文都是他管的，叫伊
      不要管，口氣很壞，所以伊印象深刻等語（見偵續一字卷
      第106、107頁）；證人胡樹斌亦證稱：89年7月1日改選高
      中董事，當時董事是否很情願的交出董事席次，伊覺得是
      有問題的等語（見偵續一字卷第109頁）。
    3.再依偵查案件卷附景文技術學院93年9月13日景院城秘字
      第0930003657號函附件所示，該校於89年間雖無校務交接
      之記載（見偵續二字卷第44至67頁），然證人乙○○於偵
      查案件中卻證稱：當初是原告人直接找伊擔任董事，加入
      學校經營，伊即答應被選為董事，且從學校設立開始有開
      過校務會議，但有主管交接，沒辦過校務交接等語（見偵
      續二字卷第40、41頁）；參以原告與被告雙方係因景文技
      術學院之經營權而產生爭執，衡諸一般社會生活之經驗法
      則，所謂校務交接，應係指學校在經營團隊更換期間有關
      財務、人事、總務等技術性、細節性事項之接洽，而非於
      正式場合所辦理之形式上交接儀式，自無見諸正式會議記
      錄之記載，況證人乙○○亦證稱景文技術學院有主管交接
      等語，益徵被告辯稱其曾與原告於89年6月25日辦理校務
      交接，縱然日期有誤，然曾辦理校務交接之情尚非虛妄。
    4.綜上足證被告此部分之指摘，確係其個人之親身經歷，而
      景文高中、景文技術學院之經營權，涉及全校教師之工作
      權及全體學生之受教權，當非僅涉私德而與公共利益無關
      。
  (四)關於被告指摘原告的姨太太擔任景文高中董事部分：
    1.證人吳威志在偵查案件中證稱：伊於89年6、7月係因被告
      及原告之親戚擔任董事，分別認識原告與被告，當時伊聽
      張萬利說原告的二老婆是董事，董事會開會時要找原告，
      被告可能是由伊和校長的談話中得知此事；且當時大家談
      到原告有很多姨太太，有人說姨太太擔任景文的董事，也
      有人提到原告曾到景文技術學院進修部退學等語（見偵續
      字卷第62頁背面、偵續一字卷第106頁）。證人胡樹斌在
      偵查案件中亦證稱：原告有很多姨太太的事，很多景文的
      老師都知道，且姨太太的小孩也在景文唸書，這件事只要
      是認識原告的人都知道，原告也不避諱此事等語明確（見
      偵續一字卷第106、107頁）。且景文技術學院第5屆董事
      中之廖麗芬，曾與原告結婚後離婚，育有婚生子女2名，
      另一董事林清菁則為未婚，惟與原告育有非婚生子女2名
      等情，復有偵查案件卷附景文技術學院第5屆董事會名冊
      及廖麗芬、林清菁之全戶
      調閱台北地檢署93年度偵續二字第25號卷，下稱偵續二字
      卷第68、69、81、84、85頁），而中國時報90年4月12日
      報導亦載稱：「景文技術學院原董事林清菁（陳銀南之妻
      ）等人，11日召開記者會表示，目前外界將該校問題焦點
      鎖定為『兩派董事之爭』，是模糊了真相。」（見本院卷
      第142頁），堪認被告此部分所陳，確係基於相當事證所
      為，而非憑空杜撰。
    2.再觀諸聯合晚報90年3月30日專訪報導之前、後文內容，
      被告主要係針對原告是否具有景文技術學院或高中董事身
      分乙節而為說明，其陳述之重點並非指摘原告有多位姨太
      太，而景文高中、景文技術學院董事及其等與原告間之關
      係，涉及前述景文高中與景文技術學院經營管理權限之爭
      奪，二校之經營管理又涉及全校教師之工作權及全體學生
      之受教權，尚難認僅涉及私德而與公共利益無關。
  (五)關於被告指摘教育部長曾志朗遭到黑道恐嚇部分：
    1.證人即前教育部長曾志朗雖於偵查案件中證稱：原告從未
      因89年7月間景文技術學院董事改選糾紛恐嚇伊等語（見
      偵續二字卷第25頁）；證人乙○○亦證稱：89年間穆閩珠
      辦公室主任、原告和伊在部長辦公室會談，沒有爭執亦沒
      有所謂黑衣人等語（見偵續二字第41頁、本院卷(二)第287
      頁）。然證人即中時晚報記者鄭益浚在偵查案件中證稱：
      90年4月1日之報導，伊係依電話專訪陳景峻所作之採訪據
      實報導等語（見偵續二字卷第39頁）；證人即立法委員陳
      景峻在偵查案件中復證稱：90年4月1日中時晚報記者鄭益
      浚之報導，係伊在立法院委員會之說明，伊記得是在立法
      院教育委員會開完後之休息時間，因為伊很重視景文弊案
      ，即問曾部長景文案之情形，曾部長無意間對伊提到「處
      理景文案時，曾有十多位身穿黑西裝之人士在旁，讓他深
      為驚駭」等語（見偵續二字卷第34、35頁）。再於90年4
      月10日自立晚報記者胡世澤之報導，立法委員許榮淑雖曾
      否認聽聞教育部長曾志朗說過「原告曾經恐嚇要『辦』一
      個教育部的科長」之語句，惟證人許榮淑在偵查案件中卻
      證稱：前開語句係曾部長在部長辦公室所說，之後碰到記
      者訪問，伊為了保護部長，一概否認，但是當時部長確實
      有講過這句話等語（見偵續二字卷第36頁）。且立法委員
      林明義亦曾公開陳稱：伊聽過曾志朗講過類似的話等語，
      亦有聯合知識庫所載90年4月11日聯合報要聞一份附於偵
      查案件卷內足憑（見台北地檢署90年度偵字第7860號偵查
      卷第137頁）。
    2.職是，被告於90年4月10日記者會中對於原告所指摘之事
      項，均係基於相當之確信，尚非全然無稽，且被告陳述自
      己或教育部長曾志朗遭人恐嚇，如能有相當之證明，均係
      涉及刑事犯罪之認定，並非僅涉私德而與公共利益無關之
      事。
四綜上所述，景文弊案於90年3月間為媒體揭露後，喧騰一時，
  連續1個月經國內各報大篇幅追蹤報導，而該弊案事涉國家教
  育政策、教育部監督責任及景文學校（含景文技術學院及景文
  高中）教學品質等重要議題，廣受各界矚目，該弊案之相關事
  態發展，當屬可受公評之事。而被告乃景文技術學院第5屆董
  事，原告與被告2人就景文學校之經營權，有所接觸、協商乃
  至衍生糾紛，為渠等所不爭執，則被告係景文案之當事人，對
  於該弊案之經過應有所知悉。另景文案早於90年3月中旬見報
  ，其後媒體、大眾輿論及立法委員不斷呼籲查明真相，被告身
  為當事人，至同年3月30日、4月10日、11日始其將所知部分經
  過透過記者使公眾週知，以時機論當屬呼應公眾知的權利，難
  謂主動惡意攻訐原告，以內容論若非其個人之親身經歷，即係
  在具備相當實據佐證之情況下所為陳述，亦難認其有過失。且
  觀諸被告指陳之內容，大多涉及張萬利與原告間之借貸關係，
  以及原告介入景文學校之經營，此等事項均與景文弊案犯罪事
  實之認定有關，顯與公共利益有重大關聯，再原告本身因牽涉
  景文案，參與景文學校經營權糾紛甚深，且與被告對立，於當
  時亦不斷透過記者公布相關事態，則渠二人面對龐大輿情壓力
  ，公開相互控訴，亦堪信被告所為，乃出於自衛而為自身處境
  辯護。揆諸首揭說明，應認被告所為並不構成侵權行為。從而
  ，原告依民法第184條第1項、第195條之規定，訴請被告為回
  復名譽之適當處分如訴之聲明第1項所示，並請求被告給付非
  財產上之損害賠償2,500,000元及自92年3月28日追加聲明狀送
  達翌日起算之法定遲延利息，均非有據，不應准許。
五又本件事證已臻明確，兩造其餘攻擊防禦方法及未經援用之證
  據，經本院斟酌後，認為均不足以影響本判決之結果，爰不一
  一論述，併此敘明。
六假執行之宣告：
  原告之訴既經駁回，其假執行之聲請即失所依據，應併予駁回
  。
據上論結，原告之訴為無理由，依民事訴訟法第78條，判決如主
文。
中　　華　　民　　國　　94　　年　　3 　　月　　31　　日
                  民事第四庭法  官  劉又菁
以上為正本係照原本作成
如對本判決上訴，須於判決送達後20日內向本院提出上訴狀
中　　華　　民　　國　　94　　年　　3　 　月　　31　　日
                            書記官  楊勝欽
